臺灣高等法院刑事判決　　　　　　 100年度上更(一)字第53號
上　訴　人
即　被　告　陳春育
選任辯護人　翁方彬律師
上列上訴人因違反槍砲彈藥刀械管制條例案件，不服臺灣板橋地
方法院96年度訴字第2367號，中華民國97年4 月22日第一審判決
（起訴案號：臺灣板橋地方法院檢察署96年度偵字第1777號），
提起上訴，本院判決後，經最高法院第1次撤銷發回，本院判決
如下：
    主  文
原判決關於陳春育部分撤銷。
陳春育共同使人受重傷，未遂，處有期徒刑年貳月。未扣案其
他可發射子彈具殺傷力之槍枝支均沒收。
    事  實
一、陳春育與林建宇為舊識，曾於民國95年2 月15日帶林建宇至
    臺北縣深坑鄉○○路○段某賭場賭博而積欠賭債新臺幣（下
    同）300萬元，屢次代賭場催討未果，遂與陳家興（原審通
    緝中）、楊坤仁（經臺灣高等法院臺中分院以98年度上訴字
    第1751號判處罪刑確定）、不詳姓名年籍4名成年男子共7人
    ，基於未經許可持有其他可發射子彈具殺傷力槍枝及制式子
    彈、妨害自由及重傷害之犯意聯絡，推由陳家興於95年4月
    13日，以0000000000號行動電話聯絡林建宇持用0000000000
    號行動電話，先約翌日中午，在龜山鄉○○村○○街16之3
    號資源回收場見面；翌日中午12時20分許，再電話改約臺北
    縣林口鄉（現改制為新北市林口區○○○路250 號麥當勞談
    判。林建宇恐有不測，旋聯絡周明輾轉聯絡宋貴集與殷志良
    同往談判。95年4月14日中午約11、12時許，陳家興與楊坤
    仁在臺北縣五股交流道見面，不知情陳家興友人駕駛不詳自
    小客車搭載陳家興、楊坤仁，另輛不詳車號鐵灰色箱型車搭
    載陳春育等5人跟隨在後，同往林口中山路麥當勞。95年4月
    14日中午12時24分許，陳家興、楊坤仁抵達後，約莫中午12
    時40分許，周明、林建宇、宋貴集、殷志良到場，雙方展開
    談判。於同日中午12時49分許，雙方談判破裂，陳家興突然
    站起，拉扯周明衣領，並掏槍指著周明的頭，隨後陳春育與
    不詳姓名年籍成年男子共5人戴帽子共同持有可發射子彈具
    殺傷力槍枝最少2把及制式子彈數發魚貫進入麥當勞內。陳
    春育大聲喝斥「都不要說了，通通帶走」，宋貴集、殷志良
    見狀立即逃逸，陳春育等人隨持槍以非法方法欲強行押走周
    明及林建宇，因周明反抗，陳春育遂持槍托敲擊周明頭部（
    傷害部分，未據告訴），然周明仍掙扎不從，陳春育、陳家
    興、楊坤仁及不詳姓名年籍成年男子共7人，竟基於使人受
    重傷之故意，持槍朝周明腿部射擊5發，致周明受有左股骨
    幹開放性骨折合併槍擊傷，終因周明受傷在地未加強押而妨
    害自由未遂。陳春育等人再推由楊坤仁自林建宇身後環抱強
    押上車，並戴上非其等所有頭套而共同非法剝奪林建宇行動
    自由，陳家興隨搭乘上開不詳自小客車先行離去。陳春育等
    人駕駛鐵灰色箱型車直行至竹林路迴轉往五股方向行走，至
    五股交流道附近，楊坤仁即先行下車，約30分鐘後，其餘之
    人續行至五股鄉山區即陸續下車，將林建宇雙手捆綁留在車
    內。約莫3小時後，有2名不詳姓名年籍男子質問林建宇該如
    何處理上開賭債，林建宇應允儘速償還上開賭債後，於同日
    下午5時30分許，在臺北縣林口鄉○○路附近釋放林建宇。
    期間，警員接獲民眾報案後，旋即趕往麥當勞蒐證，搜得5
    顆制式子彈彈殼。周明受傷經送醫急救復建後，發生長短肢
    現象，惟尚未達完全喪失效用之重傷狀態而重傷未遂。陳春
    育及陳家興於犯案後，潛逃大陸地區。嗣經臺灣板橋地方法
    院檢察署檢察官指揮警方長期監控後，陳春育始於96年3月
    14日自行由大陸地區返回投案。
二、案經臺灣板橋地方法院檢察署檢察官指揮內政部警政署刑事
    警察局及臺北縣政府警察局新莊分局偵查後起訴。
    理  由
壹、證據能力
一、李甲薇、周明、殷志良於警詢之陳述，屬被告以外之人於審
    判外之陳述，且上訴人即被告陳春育及其選任辯護人對該證
    據能力有所爭執，公訴人復未主張上開警詢筆錄有何例外得
    為證據之情形，依刑事訴訟法第159條第1項規定，應認無證
    據能力。
二、周明於96年1 月3日偵查中未經具結，依刑事訴訟法第158條
    之3規定，不得作為證據。
三、以下所引證據，經本院當庭提示，檢察官、被告及其選任辯
    護人對於被告以外之人於審判外之言詞及書面陳述，均表示
    無意見，同意作為證據（本院卷第27頁），且本院審酌該言
    詞陳述或書面陳述作成時，並無違法或不當之狀況，依刑事
    訴訟法第159條之5第1 項規定，均有證據能力。另以下列所
    引用卷內之文書證據、證物之證據能力部分，並無證據證明
    係公務員違背法定程序所取得，且檢察官、被告及其選任辯
    護人於本院亦均未主張排除下列文書證據、證物之證據能力
    ，且迄本院言詞辯論終結前均未表示異議，本院審酌前揭文
    書證據、證物均無顯不可信之情況與不得作為證據之情形，
    依刑事訴訟法第158條之4反面解釋及第159條之4之規定，應
    認均有證據能力。
貳、實體部分
一、訊據被告對伊與林建宇相識多年，伊帶同林建宇前往賭博而
    積欠賭債300 萬元，遂代表賭場多次向林建宇催討未果。嗣
    與受林建宇委託談判賭債之周明在五股鄉釣蝦場及台北市○
    ○街商談2 次，每次約30分鐘等情坦承不諱，惟矢口否認有
    何上開犯行，辯稱：林建宇係被害人，與伊熟識，對伊長相
    、特徵應熟悉，焉會於警詢中指稱有5 名不詳年籍男子持槍
    進入麥當勞而不明確指認伊，並於偵查中表示無法確認伊在
    場，甚且於原審表示持槍進來之人不包括伊？案發前係陳家
    興約林建宇商討賭債，伊事前不知，如何能持槍押走林建宇
    ？周明於第1 次警詢中陳稱，持槍者為阿華、阿興、阿成，
    不包括伊。且其於偵查、原審所陳已受外力介入污染證詞，
    徵以周明自首偽證遭判刑，復撤回附民之起訴，所證不足採
    信。李甲薇指認伊參與麥當勞談判，且依錄影畫面，持槍之
    人均戴帽，如何判斷持槍之人理平頭？楊坤仁與伊不相識，
    迭次表示伊不在場，自無維護伊之理由。殷志良未於警詢中
    指陳伊在場持槍，竟於偵查及原審附和周明，顯受污染。陳
    明娟確實囑託伊於95年4月14日中午1時50分許，前去農會存
    款，倘伊參與犯行，焉會有餘暇辦理存款？伊案發前1 日持
    用行動電話雙向紀錄，並無與林建宇、陳家興或周明聯絡紀
    錄，益證伊未參與犯行云云。
二、經查：
(一)被告於上開時間帶同林建宇前往賭場賭博而積欠300 萬元，
    由被告代表賭場多次催討未果，被告與受林建宇委託談判之
    周明先後在五股鄉釣蝦場及台北市○○街會面商談清償賭債
    ，前後會面約30分鐘等事實，業經證人即被害人林建宇、周
    明陳明在卷（偵1777卷149 頁、原審卷二第48頁；原審卷二
    第62頁），並為被告所不爭執（偵1777卷第240 頁、本院卷
    第26反頁），此部分事實，首堪認定。
(二)被告參與上開犯行認定之理由
  (1)林建宇陳稱：95年4 月13日，陳家興以0000000000號行動電
    話撥打我0000000000號行動電話，約於14日中午在龜山鄉○
    ○村○○街16之3 號資源回收場見面。後於14日中午12時20
    分，再以上開電話，改約在臺北縣林口鄉○○路250 號麥當
    勞談判。陳家興與他朋友共2 人與我、周明、宋貴集、殷志
    良談判，約5分鐘，有綽號「阿育」等5名不詳姓名年籍男子
    持槍進入店內站在我們後面，其中1 人大喊「通通帶走」，
    有人將我押住拖到店外，我看對方有人拿槍，周明站起來抵
    抗，有人拿槍打周明頭，接著店內傳出槍聲，一群人將我押
    上車，並戴上黑色頭套。約30分鐘後，至五股鄉山區，車停
    下來，將我留在車內，因我雙手遭綁在褲腰帶上，害怕不敢
    反抗，約3小時後，對方有2人問我是否要還賭債，我就說要
    還錢，始再度開車，約同日下午5 時30分許停車，有人把我
    從車上拉下來，我聽到車子開走的聲音，才把頭套拿下，發
    現在林口鄉○○路上，始攔下計程車，並借司機電話向太太
    報平安（偵1777卷第148至150、225、229、230、261、262
    、277頁）。
  (2)周明證稱：案發當時，我、林建宇、宋貴集、殷志良和自稱
    「阿興」的男子和另1 個人坐在麥當勞一樓用餐區，商談林
    建宇積欠賭債。我看到「阿興」把手機打開放在大腿附近把
    玩，應該是有對外通的，可以聽到我們的對話，後來談判沒
    交集，就有包括被告在內5個人立刻從外面衝進來，因被告
    個頭最高，所以，記得很清楚。有人拉我衣領，被告衝進來
    手裡拿著把槍，並用台語說「都不要說了，通通帶走」，有
    人要把我帶走，我掙脫時，被告還用槍拖打我的頭。我見狀
    起身推開要捉我的人，並向大門往外走，他們就將林建宇押
    往店外後，再輪流對我大腿開槍，我中了5槍，至少有3人對
    我開槍，因我感覺打的方向不同，還有人到我前面來。當時
    「阿興」應該有拿槍，被告那天雖戴鴨舌帽，但他身形高大
    ，且我有看到他的臉（偵1777卷第216、218頁、原審卷二第
    63至66、68、69頁）。
  (3)證人即共犯楊坤仁陳稱：我於案發前1 天，接到陳家興來電
    表示有債務問題要我和他前往處理。我獨自北上，於案發當
    日11、12時許，在台北縣五股交流道與陳家興見面，當時有
    2部車，1部箱型車，另1 部為自小客車，陳家興朋友駕駛自
    小客車搭載我和陳家興，前往林口麥當勞，箱型車跟隨在我
    們後面。到達麥當勞後，我與陳家興先進入等候對方，後來
    有3、4名男子與陳家興談判。不久，因價錢談不攏，馬上有
    4、5名不認識男子闖入，就和談判對象發生拉扯，我將林建
    宇抓住，4、5名男子朝對方1 名較胖男子開槍，隨即與林建
    宇一起上我在五股交流道所見之箱型車，其他在場之人也一
    起擠上該車離去，陳家興搭乘原由五股交流道所搭乘自小客
    車離去。上車後，林建宇被頭套套住頭，直至五股交流道附
    近，他們叫我先下車，將林建宇載走。偵1431卷第31頁第5
    張照片抱人的是我（上訴卷第180反、212、213頁）。
  (4)證人即目擊者李甲薇證稱：在警方訪談紀錄表中，提到理平
    頭、吃檳榔、體格很壯、大概180 公分，是照片中的陳春育
    。剛看到在偵訊錄影光碟內，「高高壯壯」理平頭的那個人
    ，就是我跟警察說的那個拿槍出來的人。我看到對方有一個
    人突然站起來，先扯後來被開槍那個人（按即周明）的衣領
    ，然後拿槍指著被開槍的那個人的頭，接著「高高壯壯」的
    那個人就衝進來，嘴裡對著罵三字經，接著雙方吵起來，然
    後發生拉扯，我開始往廚房方向跑，聽到至少2 聲槍聲。等
    到人離開，我們才出來看到有人腿部中槍倒在地上（偵字17
    77號卷第306、307頁）。因李甲薇形容衝進來的人為「高高
    壯壯」，顯然其所謂「高高壯壯理平頭的那個人」就是衝進
    來的被告。
  (5)證人即駕車搭載周明前往麥當勞者楊儒鵬證稱：周明自己走
    進去，我在外面等他。沒多久，我看到1 輛箱型車，開到麥
    當勞店門口，從車上走下5 個人戴帽子，很迅速的走入麥當
    勞，沒多久，就聽到店內有類似槍聲傳出來。之後一群人從
    店內出來，其中有1 個人被他人從背後抱住拖出店外，我看
    到2、3個人手上有拿槍，再一起搭乘等候在店門口的箱型車
    一同離去（偵字1777號卷第217頁）。
  (6)證人殷志良證稱：案發時，因臉朝外面玻璃，看到有車停下
    來，有5人走進來，被告是第1個走進來之人，進來時還有搜
    我身。我就起身走向櫃台，過約1、20 秒伊才走出來。之所
    以會對被告印象深刻，因我見過被告2 次，1次在海釣場，1
    次在錦州街。我於警詢時說對方有7 名男子時，沒有提及被
    告，是因警察沒有問（原審卷二第69至72頁）。
  (7)警員在案發現場拾獲5 顆彈殼，經送內政部警政署刑事警察
    局鑑驗結果，其中送鑑彈殼5 顆（編號1、3、4、5、7 ），
    尚有彈頭及彈頭碎片各一，認均係已擊發之口徑9 mm制式彈
    殼；送鑑彈頭碎片1 顆（編號14），認係制式銅包衣彈頭之
    銅包衣碎片，其上來復線特徵紋痕不足，無法比對；送鑑彈
    頭1 顆（編號6），認係已擊發之口徑9mm包衣彈頭；又經比
    對結果，編號1及4彈殼經以比對顯微鏡比對結果，其彈底特
    徵紋痕相吻合，認係由同一A槍所擊發；編號3 及5彈殼經以
    比對顯微鏡比對結果，其彈底特徵紋痕相吻合，認係由同一
    B槍所擊發；編號7彈殼認係由C槍所擊發。堪認最少5顆子彈
    。雖認有3把槍，惟無法認定屬制式槍械等情，有該局95年4
    月27日刑鑑字第0950053986號槍彈鑑定書及98年5月4日刑鑑
    字第0980048952行函在卷可稽（偵字第1431號卷第144、145
    頁，上訴卷第297 頁）。足證被告等人在案發現場所持對周
    明擊發子彈之槍枝難認係制式手槍，惟至少3支，並曾擊發5
    顆制式子彈（至上開證人或言5支或7支槍枝，或稱7 發子彈
    ，或3發子彈或持槍之人或2、3人或4、5人等，均與物證不
    符，要屬慌亂中記憶模糊所致，惟因其等所證情節，大致相
    符，不影響其等證詞可信度）。
  (8)周明遭上開槍擊後送長庚紀念醫院，經診斷係左股骨幹開放
    性骨折合併槍擊傷，於95年5 月27日回診，經研判其骨折癒
    合可能併關節活動障礙，或長短肢及神經痲痺等症狀，仍須
    門診追蹤始可評估其是否有難以治癒或有礙病患日後生活作
    息之情形，有長庚紀念醫院於95年4 月25日出具之診斷證明
    書、該院96年1月15日（九六)長庚院法字第0002號函文暨函
    附病歷各1份在卷可稽（他卷第11頁，偵1777卷第7至145 頁
    ）。又按槍枝殺傷力極大，以之射擊人之雙腳，可斷人足，
    而使之喪失行動功能，此為週知之事。案發時，周明因不屈
    服而掙扎，被告等人欲馴服周明，大可僅由其中1 人持槍朝
    周明腳部射擊1槍即可達目的，尚無庸至少3支可發射子彈具
    有殺傷力之槍枝，齊發5 顆制式子彈之必要，故被告與其餘
    共犯等，竟持槍朝周明雙腳擊發5 顆制式子彈，足認其等有
    重傷害之故意甚明。復按刑法第10條第4項第4款所稱毀敗一
    肢以上之機能，係指肢體因傷害之結果完全喪失其效用者而
    言，初不以驗斷時之狀況如何為標準，如經過相當之診治而
    能回復原狀，或雖不能回復原狀而僅祇減衰其效用者，仍不
    得謂為該款之重傷（最高法院28年上字第1098號判例參照）
    。因周明證稱：我右腳中2 槍，現已完全復原，我左腳中槍
    的情形比較嚴重，醫生說是粉碎性骨折，開刀後有置入鋼釘
    ，現在還殘餘2 個彈頭在左腳內，且左腳因置入鋼釘後，和
    右腳已經有3 公分差距，所以，我現在走路會一跛一跛的等
    語（偵1777卷第218 頁）。則周明左下肢經醫治結果仍能行
    走，雖不能如常，固足認行走機能衰減，惟並未完全喪失其
    效用。而其因骨折癒合固可能因此併關節活動障礙，或長短
    肢等症狀，仍難謂已達完全喪失效用之程度，應認係重傷害
    未遂之程度。
  (9)綜上各證人所陳，互核大致相符，並有現場監視錄影照片在
    卷可參（偵1431卷第29至40頁），堪認陳家興於95年4 月13
    日以持用0000000000號行動電話撥打林建宇持用0000000000
    號行動電話，先約於同年月14日中午，在龜山鄉○○村○○
    街16之3 號資源回收場見面；後於同年月14日中午12時20分
    許，再次聯絡改約在臺北縣林口鄉○○路250 號麥當勞談判
    。95年4 月14日中午約11、12時許，陳家興邀楊坤仁在臺北
    縣五股交流道見面，2 人搭乘不詳自小客車，另輛鐵灰色箱
    型車搭載被告等5 人跟隨在後，同往林口麥當勞。陳家興於
    同年月14日中午12時24分許，抵達麥當勞，約中午12時40分
    許，周明及林建宇等人到場，隨即談判未果，陳家興利用把
    玩通話中之行動電話讓被告等5 人知悉談判破裂，並突然站
    起，拉扯周明衣領，掏槍指著周明的頭，被告等5 人於中午
    12時49分許，自鐵灰色箱型車下車，並共同持有其他可發射
    子彈具殺傷力之槍枝至少2支及制式子彈數枚進入麥當勞內
    。被告大聲喝叱「都不要說了，通通帶走」，欲持槍強行押
    周明及林建宇，因周明反抗，被告以手槍槍托敲擊周明頭部
    ，周明依然不從，被告、陳家興等人，竟基於重傷害犯意，
    持槍輪流朝周明腿部射擊，致周明受有左股骨幹開放性骨折
    合併槍擊傷，併發長短肢而妨害自由及重傷均未遂。再推由
    楊坤仁自林建宇身後環抱強押上車。陳家興、楊坤仁先後離
    去，其餘之人搭乘鐵灰色箱型車駛至五股鄉山區即陸續下車
    ，將林建宇雙手捆綁留在車內而妨害林建宇行動自由。嗣約
    3 小時後，林建宇應2名不詳年籍姓名男子質問而同意清償
    賭債（因無證據證明該2名男子非原搭乘箱型車之男子中2名
    ），乃於同日下午5時30分許，在臺北縣林口鄉○○路附近
    獲釋等情，堪以認定。
(三)按證人之證言或共犯之陳述，縱令先後兩歧或未盡相符，仍
    得本於審理所得心證，就其一部分認為真實予以採取（最高
    法院46年度台上字第1155號判例意旨參照）。周明於第1、2
    次警詢時，雖未提及被告持槍拖敲擊周明頭部，並自首偽證
    罪，撤回附帶民事訴訟，復於本院表示在原審係正當合理懷
    疑被告在場，事實上無法確定被告在不在場（本院卷第128
    頁）。然周明於第1、2次警詢筆錄已清楚表示被告在場，於
    96年1月3日偵訊中（無證據能力，惟可為彈劾證據），明確
    表示談判沒有結果就有4、5人衝進來，被告走在第1 個，因
    他個頭高大，且曾見過面談賭債事情（偵1431卷第129 頁）
    ，再於96年2月7日偵訊中表示被告衝進來手裡拿1 把槍，表
    示「都不要說了，通通帶走」，還用槍拖打我的頭（偵1777
    卷第216 頁），於原審作證時，亦再次表示被告持槍在場（
    原審卷二第64、66頁），以林建宇於警詢、李甲薇於偵查中
    均指認被告現身麥當勞（偵1777卷第225、306頁），甚且林
    建宇描述現場有人喊「通通帶走」，有人將我押住，要拖我
    到店外，我看到周明抵抗，有人拿槍打周明頭（偵1777卷第
    229 頁、原審卷二第50頁）等情與周明所證吻合。且整起槍
    擊迅速發生，過程短暫緊張刺激，周明為遭槍枝擊傷之人，
    於初始就醫期間，無法釐清案發現場全貌，事後方逐一回想
    確認，乃人情之常，自難以此捨棄全部證詞不採。又周明因
    自首偽證，雖經臺灣板橋地方法院以99年度訴字第611 號判
    處罪刑，惟其亦主動提起上訴，經本院以99年度上訴字第19
    50號判處無罪確定，有上開各刑事判決在卷為憑（本院卷第
    36至42頁）。是以，周明前開自首偽證及撤回附帶民事訴訟
    之動機、目的是否企圖影響本件審理之結果，即值懷疑。林
    建宇於96年2 月14日警詢中陳明，被告在案發現場（偵1777
    卷第225 頁），其餘偵查、原審均未指證被告在場。然以林
    建宇初次警詢中即輕描淡寫敘述案發過程，甚至省略遭非法
    剝奪行動自由部分，並於釋放後因害怕躲起來，直至晚上7
    時許，才至警局製作筆錄（偵1777卷第150 頁），顯然因慮
    及自身安全及利害關係而未敢全盤托出，以林建宇與被告熟
    識多年，應了解被告身材、體型，倘被告未曾參與本件犯行
    ，焉會於偵查中僅以「情況混亂，被嚇到，無法確定被告有
    無在場」而未斬釘截鐵否認被告在場，顯難以此認林建宇於
    第2 次警詢指認被告在場為無稽。再林甲薇於偵查中證稱：
    我在警方訪談記錄表中提到理平頭、吃檳榔、體格很壯、大
    概180公分之人很像被告。我看到對方有1個人突然站起來，
    先拉周明衣領，然後拿槍指著周明的頭，接著高高壯壯的那
    個人（即被告）就衝進來，嘴裡罵三字經，接著雙方就吵起
    來（偵1777卷第306、307頁），與李甲薇於原審先證述：有
    1個人站起來拉另1名男子的領子，並罵髒話，有1 個戴帽子
    的人衝進來，場面開始變得很混亂。警方訪談記錄第2 行提
    到1位穿黑色外套，體格很壯，吃檳榔的人，第5行提到1 位
    專黑色外套，體格很壯、吃檳榔、理平頭身高約180 公分的
    人，是不同人，先進來談判的是胖的，後來衝進來的人是瘦
    的（原審卷二第46、58頁）吻合，顯然李甲薇於偵查中所指
    陳家興於談判時，突然站起來，拉周明衣領，並拿槍指周明
    的頭，後來衝進來的人為被告無誤，適與周明、林建宇所陳
    ，被告與其他4名不詳姓名年籍成年男子自鐵灰色箱型車下
    車衝進麥當勞之情節相符，李甲薇上開所陳，堪以採信。雖
    李甲薇於原審對訪談記錄第2、5行的人表示應該是同1人（
    原審卷二第58頁），復於本院先後指述不一（本院卷第80反
    頁），然其於原審陳稱：拉衣領的人是胖的，拉衣領與拿槍
    的人是同1人，拉衣領與拿槍指被害人（周明）時，有戴帽
    子的人衝進來（原審卷第59頁），與偵查中所陳一致，且其
    於原審、本院均表示，現在比較模糊，應以當時筆錄為準（
    原審卷二第47頁、本院卷80反頁），自難以其用語簡略、未
    完全表達真意，並因記憶隨時間遞嬗而模糊致有些微歧異而
    捨棄其前後一致表示參與談判拉衣領者與自外衝進來者是1
    胖、1瘦不同之證詞不採。殷志良於原審以被告是第1個走進
    來，因之前警詢中未詢問，故沒有說（原審卷二第71、72頁
    ），倘殷志良附和周明共同欲誣陷被告，何以於原審僅表示
    未看到被告手上拿槍（原審卷二第71頁），與周明所陳：我
    確定被告衝進來，且他有拿槍（原審卷二第64頁）不同，自
    難認殷志良於原審係配合周明而誣指被告。又殷志良未能確
    指被告衝進來時拿槍，此乃因殷志良趁隙脫逃未能目睹事後
    發生之狀況所致，難以此認殷志良所陳不足採信。
(四)楊坤仁證稱：案發當時，第1 個進來的跟被告不像，不是被
    告（上訴卷第181 頁），然楊坤仁坦認不認識被告（上訴卷
    第213反、220反頁），其既不識被告，何以能於事發近3 年
    後仍確定被告不在場而與一般人對瞬間謀面而不相識之人常
    因時間久遠致指認模糊之常情有悖，顯然楊坤仁所陳自有蹊
    蹺，不足為有利於被告之認定。證人林國祥證稱：案發下午
    1 點多，新莊有2 個小隊長找我泡茶，談到槍擊案件，問我
    與被告熟不熟，叫我找被告，我打電話叫1 個朋友輾轉要被
    告馬上打電話給我，我問他在幹什麼，他說在睡覺，我叫他
    現在過來，被告後來到我家，小隊長余清杰問被告在幹什麼
    ，被告說他在睡覺。被告待在我家約半小時後，我送小隊長
    後就與被告同往周金龍處泡茶（本院卷第100反、101頁）；
    證人周金龍陳稱：案發當天中午過後，刑事組蔡組長打電話
    來說有槍擊事件，牽涉五股的人，掛完電話，被告就與林國
    祥到游國興的廟裡見面泡茶（本院卷第101反、102頁）；證
    人游國興證述：案發當天中午吃飽飯後，周金龍、被告和林
    國祥一起進來（本院卷第102 頁）；然證人即警員余清杰證
    稱：案發當天組裡面通知我去協助，因被害人被押，要我們
    到五股那裡去搜尋。我1 個人，先去找游國興問他認不認識
    1 個綽號的人（忘記綽號為何），有沒有他電話，請他把被
    害人放回來，游國興說他聯絡看看，後來就到林國祥那裡，
    也問同一問題。在游國興那裡約有5 人泡茶，在林國祥住處
    只有我和林國祥2人泡茶，被告沒有在場（本院卷第137反、
    138 頁），顯與林國祥、周金龍、游國興所陳不同，則林國
    祥、周金龍、游國興上開所證是否屬實，即值懷疑。況被告
    自承：案發當天，在家裡睡覺，醒來後就到農會，農會出來
    後就到拖車場，我跟朋友合夥1 台拖車，我們有時會到托車
    場走走，我所謂拖車就是砂石車（聲羈卷第6 頁），亦與林
    國祥、周金龍、游國興所陳齟齬。是以，林國祥、周金龍、
    游國興所證，要難採信。
(五)證人即被告之妻陳娟娟證述：案發當天約12點多，被告起床
    後洗澡吃完午餐，約1 點多，我拿錢約10幾萬元給被告到五
    股農會存錢，之後約2點返家待了大約1、20分鐘，接到新莊
    的要找阿成就又出去，直到晚上我哄小孩睡覺大約11、12點
    才回家。這筆存款是被告前1 天晚上約1、2點拿給我，錢都
    放在衣櫥裡面下面第二層抽屜裡，我從裡面拿不到1 萬元繳
    小孩的學費（本院卷第73反至76反頁）。以陳娟娟為被告之
    妻，未曾因衝突而分居，亦經陳娟娟陳述在卷（本院卷第74
    頁），足證夫妻感情穩定，所陳不無迴護之情。況陳娟娟上
    開陳述，核與被告陳述：案發當天存款來源是我做卡車司機
    的錢，這筆錢我放在衣櫥裡面的衣服裡，還有一些放在床頭
    櫃的櫃子裡面，沒有人會從我放錢的地方拿錢。案發前1 天
    喝酒喝到凌晨3、4點才回家，沒洗澡就睡覺，起床後去洗澡
    ，我太太說錢不拿去存（本院卷第77正、反頁）相左，則陳
    娟娟所證，自難為有利被告之認定，被告是否確實曾前往農
    會存款，尚難遽信。又被告所提五股鄉農會存摺類存款存款
    憑條1紙（偵1777卷第243頁），其上雖載明：存款帳戶戶名
    為陳春育、存款時間為95年4月14日13時57分2秒等情，容可
    證明被告名義之上開帳戶於95年4月14日13時57分2秒，曾有
    款項存入等情。惟以現今社會金融機構作業常情，存款所需
    填載之存款憑條可由帳戶名義人事先親自填寫，或委請他人
    填寫，惟尚無須由帳戶名義人親辦，是上開存款憑條，能否
    為被告不在場証明？尚非無疑，是該存款憑條即無鑑定必要
    。再縱或上開存款係被告所親為，以案發時間約於95年4月1
    4日12時50分許，距上開存款時間，已相隔1個多小時，如何
    能推斷被告於案發時不在場？況警方駕車實地從案發地點林
    口鄉○○路麥當勞速食店出發，摸擬二條行進路線以抵達五
    股鄉○○○○○路1 段），分別費時23分鐘及21分鐘等情，
    有臺北縣政府警察局新莊分局偵查報告在卷可考（偵1777卷
    第336 頁），則被告在案發離開現場後，再去五股農會存款
    ，於客觀上，並非不可能。又楊坤仁陳述：我在五股交流道
    附近先行下車（上訴卷第213 頁），且林建宇遭押上箱型車
    後，曾有將近3小時時間，箱型車上僅有林建宇1人，已如前
    述，則被告在押人後，未嘗不會中途離開，建構不在場證明
    ，或因其他事由而他去。是以，被告以倘其參與犯行，焉會
    有餘暇辦理存款云云，自難採信。至林建宇證述：我被押上
    車後，途中沒有停車，只有最後停了好幾個小時（原審卷二
    第54頁），與楊坤仁上開所述不同，顯係因頭部遭蓋住，情
    緒緊張而失去正確判斷所搭乘之箱型車有無中途停車之能力
    ，自難以此認被告不可能中途離開。
(六)被告雖以前詞置辯。林建宇遭被告持槍強押上車，前後妨害
    自由多時，已震懾於隨時可能再遭強押之恐懼狀態而於釋放
    後隱遁2 小時之久始前往警局製作筆錄，則其於初次警詢中
    僅稱5 名不詳年籍男子而未敢指名道姓明確指出被告涉案，
    於偵查中無法確定被告在場，於原審中表示持槍之人不包括
    被告，核屬人情之常，未便以此為有利於被告之認定。案發
    前雖係陳家興聯絡林建宇商談賭債問題，然因陳家興已逃亡
    通緝中，且被告持槍參與犯行，已經周明、林建宇、李甲薇
    、殷志良陳明在卷，被告空言主張其事前不知，如何持槍押
    走林建宇，亦屬卸責之詞，不足採信。周明於初次警詢中，
    已然表示被告在場，僅係有無持槍未敢確認，事後詳細回想
    案發情節而確認被告持槍敲擊其頭部，並射擊其腿部，此乃
    案發之初對場面混亂情節迅速之案發歷程有所混沌不清所致
    ，要難捨棄周明前後一致所陳被告涉案之證詞不採。被告以
    周明於偵審中受外力介入而污染證詞，既未能提出受外力污
    染之證據以實其說，如何遽斷周明所證，不足採信。依案發
    之錄影畫面，雖持槍之人均戴帽子，然李甲薇陳稱：當時我
    剛好在整理垃圾，看到我旁邊有一群人，突然有個人站起來
    拉另1 名男子的領子，並罵髒話（原審卷二第46頁），顯然
    李甲薇於案發之初，距離周明與陳家興等人談判所坐位置相
    當近，而被告第1 位衝進麥當勞，衡情應係朝周明所在靠近
    ，則李甲薇目睹被告容貌而能指認係理平頭之被告衝進來，
    尚與常情不悖。楊坤仁雖與被告不相識，然楊坤仁既係陳家
    興找來助陣之共犯，難免對其餘共犯身分之確認有所保留，
    況楊坤仁不識被告，如何能於多年後確認被告不在場，亦有
    疑義。殷志良未表示被告持槍在場，如何能謂其附和周明之
    詞誣陷被告。再被告於案發前1 日持用0000000000號行動電
    話雖無與林建宇、陳家興、周明聯絡之雙向通聯紀錄，有臺
    北縣政府警察局新莊分局97年11月19日北縣警新偵字第0970
    052050號函附被告上開行動電話之雙向通聯紀錄（上訴卷第
    93、94頁），然以現代科技進步神速，人與人間溝通聯絡方
    式除以行動電話聯絡外，尚可以網路、視訊或專人代轉達方
    式處理，自難以無通聯紀錄即認被告未參與本件犯行。
(七)按共同正犯，在合同之意思內各自分擔犯罪行為之一部，相
    互利用他人之行為，以達其犯罪之目的者，即應對全部所發
    生之結果，共同負責（最高法院28年上字第3110號判例可資
    參照）。又共同正犯之意思聯絡，不限於事前有所協議，其
    於行為當時，基於相互之認識，以共同犯罪之意思參與者，
    亦無礙於共同正犯之成立，且其表示之方法，不以明示通謀
    為必要，即相互間有默示之合致，亦無不可。再共同正犯之
    意思聯絡，原不以數人間直接發生者為限，即有間接聯絡者
    亦包括在內（最高法院77年臺上字2135號判例意旨參照）。
    本件被告與其餘不詳姓名年籍成年男子共5 人，共同搭乘箱
    型車與陳家興、楊坤仁搭乘自小客車在五股交流道會合，尾
    隨同往上開麥當勞，並在陳家興與周明談判破裂後，隨即持
    槍進入麥當勞內，大聲喝叱「都不要說了，通通帶走」，並
    因周明反抗，以槍托敲擊周明頭部，在彼此默示合致下，持
    槍輪流朝周明腿部射擊5 發，致周明受有如上所述傷勢，並
    由楊坤仁強押林建宇上車而妨害林建宇行動自由，益證被告
    與陳家興、楊坤仁及其餘同行之成年男子共7 名於案發前集
    合在五股交流道，彼此間對整起犯罪過程已有默契而逐步利
    用他人之行為，以實現持有可發射子彈具有殺傷力之槍枝、
    制式子彈、妨害行動自由及重傷之目的，自不因被告事前與
    楊坤仁未直接聯絡，及楊坤仁未持槍而影響其等為就上開犯
    行，有行為分擔及犯意聯絡而為共同正犯之事實認定。因林
    建宇證述：對方有7人（偵1777卷第149頁），周明陳稱：對
    方自稱阿興男子和另名男子商談賭債，有5人從外面衝進來
    ，包括被告在內（偵1777卷第216頁），故本院認共同正犯
    人數為7人。
三、綜上所述，被告所辯，均不足採信。本件事證明確，應依法
    論科。至被告聲請傳喚褚秋生，因事證已臻明確，尚無傳喚
    之必要。
四、被告行為後，刑法及罰金罰鍰提高標準條例業經修正，並自
    95年7月1日生效施行。關於本件：
  (1)修正後刑法第28條已縮小共同正犯範圍，以新法有利於被告
    。
  (2)刑法第55條牽連犯規定業經刪除，此刪除雖非犯罪構成要件
    之變更，但顯已影響行為人刑罰之法律效果，自屬法律變更
    。比較新舊法結果，仍應適用舊刑法較有利於被告。
  (3)刑法第33條第5 款有關罰金之最低額度修正後已提高，比較
    新舊法，以舊法有利於被告。
  (4)刑法第10條第4項第4款有關「重傷」定義，已由原先須達到
    「毀敗」身體機能之程度，放寬為「毀敗」或「嚴重毀損」
    身體機能均屬之，經比較新舊法，以修正前刑法對重傷要件
    之認定較為嚴格而有利於被告。
  (5)綜合上開法律修正前、後之比較，以舊刑法對被告較為有利
    ，自應整體適用舊刑法相關規定。
五、核被告所為，係犯槍砲彈藥刀械管制條例第8條第4項未經許
    可持有其他可發射子彈具殺傷力槍枝罪、同條例第12條第4
    項未經許可持有子彈罪、刑法第302條第1項非法剝奪人之自
    由罪、同法第302條第3項、第1 項非法剝奪人之自由未遂罪
    、同法第278條第3項、第1 項重傷害未遂罪。起訴書雖記載
    被告係犯槍砲彈藥刀械管制條例第7條第4項之罪，因不能證
    明其持有者係制式槍械，已如前述，且基本社會事實相同，
    原審亦已為相同之認定，自無礙於被告防禦權之行使，爰變
    更起訴法條如上。公訴意旨認被告等持槍射擊周明腿部，致
    被害人周明受有如事實欄所載傷勢，涉犯重傷害既遂罪嫌，
    然如前所述，僅該當重傷害未遂罪，復因屬行為態樣既遂未
    遂之分，尚無變更起訴法條問題。被告所犯重傷害未遂罪、
    妨害自由未遂罪，均依法減輕其刑。被告與陳家興、楊坤仁
    、其他不詳姓名年籍成年男子共7名間，就上開各罪名，均
    有犯意聯絡及行為分擔，為共同正犯。被告以一行為而觸犯
    上開未經許可持有其他可發射子彈具有殺傷力之槍枝3支及
    未經許可持有制式子彈二罪間，為想像競合犯，應從一重之
    未經許可持有其他可發射子彈具有殺傷力之槍枝罪處斷。又
    其以一行為觸犯非法剝奪人之自由罪及非法剝奪人之自由未
    遂罪，亦為想像競合犯，應依從一重之非法剝奪人之自由罪
    處斷。又按未經許可，無故持有槍、彈罪，其持有之繼續，
    為行為之繼續，至持有行為終了時，均論為一罪，不得割裂
    。若持有之後，以之犯他罪，兩罪間之關係如何，端視開始
    持有之原因為斷。本件尚無證據足證被告等人，早已非法持
    有槍彈，或持有槍彈係欲犯他罪，以罪證有疑，利歸被告原
    則，本院認被告所犯上開未經許可持有其他可發射子彈具殺
    傷力槍枝罪、非法剝奪人之自由罪、重傷害未遂罪三罪間，
    有方法結果關係，依修正前刑法第55條規定，為牽連犯，應
    從一重之重傷未遂罪處斷。
六、原審以事證明確，予以論罪科刑，固非無見，惟查：(1)內政
    部警政署刑事警察局鑑定結果僅有3 支槍枝，且無法證明為
    制式槍械，已如前述，原審認定槍枝為4 支，並為制式槍枝
    ，均有違誤。(2)王志昇業經本院維持原判決諭知無罪確定，
    原判決第2 頁第14行竟誤載「王志昇等人旋以持槍之非法方
    法」，且漏未認定認定楊坤仁為共同正犯，稍有未洽。(3)原
    判決認被告共同未經許可持有其他可發射子彈具有殺傷力之
    槍枝3 支，該等槍枝既屬違禁物，因無法證明已滅失不存在
    ，縱未扣案，仍應宣告沒收，原判決以為免執行困難，不為
    沒收之諭知，自非適法。被告上訴，否認犯行，固無理由，
    惟原判決既有上述可議之處，應由本院撤銷改判。爰酌審被
    告為追討賭債，鳩集眾人持槍押林建宇、周明，並因周明反
    抗，輪流開槍傷害身體，嚴重影響社會秩序，及其素行、智
    識程度、犯後態度不佳等一切情狀，量處如主文第2項所示
    之刑。被告與共犯所使用其他可發射子彈具殺傷力之槍枝3
    支，為違禁物，雖未扣案，仍應依法諭知沒收。至用以遮蔽
    林建宇之頭套，未扣案，因無證據證明係被告或共犯所有；
    另扣案5顆彈殼，係已擊發之子彈所殘存之物，不復具傷殺
    力，非屬違禁物，亦已不屬被告所有，均不予宣告沒收。
七、至於起訴書記載被告等持有4 支制式手槍，似認除上開犯罪
    事實所認定3支外，尚有1支，惟如前所述，經子彈鑑定，係
    3支槍所擊發。據此，當認係3支其他可發射子彈具殺傷力之
    槍枝，雖周明等一度稱有5支或7支枝槍，惟未扣案，無從認
    定有無殺傷力。因此，公訴人認有第4 支具殺傷力槍枝部分
    ，即乏依據，惟與上開論罪科刑部份，為一罪關係，爰不另
    為無罪諭知。
據上論斷，應依刑事訴訟法第369條第1項前段，第368條，第364
條，第300條，第299條第1項前段，槍砲彈藥刀械管制條例第8條
第4項、第12條第4項，刑法第2條第1項、第11條前段、修正前刑
法第28條、第55條、刑法第278條第3項、第1項、第302條第1 項
、第3 項、第38條第1項第1款，刑法施行法第1條之1，判決如主
文。
本案經檢察官李良忠到庭執行職務。
中    華    民    國    100    年    7    月    28    日
                  刑事第二庭審判長法  官 洪光燦
                                  法  官 宋明蒼
                                  法  官 李麗玲
以上正本證明與原本無異。
如不服本判決，應於收受送達後10日內向本院提出上訴書狀，其
未敘述上訴之理由者並得於提起上訴後10日內向本院補提理由書
（均須按他造當事人之人數附繕本）「切勿逕送上級法院」。
                                  書記官 廖婷璇
中    華    民    國    100    年    7    月    28    日
附錄：本案論罪科刑法條全文
槍砲彈藥刀械管制條例第8條
未經許可，製造、販賣或運輸鋼筆槍、瓦斯槍、麻醉槍、獵槍、
空氣槍或第4條第1項第1款所定其他可發射金屬或子彈具有殺傷
力之各式槍砲者，處無期徒刑或5年以上有期徒刑，併科新臺幣1
千萬元以下罰金。未經許可，轉讓、出租或出借前項所列槍枝者
，處5年以上有期徒刑，併科新臺幣1千萬元以下罰金。
意圖供自己或他人犯罪之用，而犯前二項之罪者，處無期徒刑或
7年以上有期徒刑，併科新臺幣1千萬元以下罰金。
未經許可，持有、寄藏或意圖販賣而陳列第1項所列槍枝者，處3
年以上10年以下有期徒刑，併科新臺幣700萬元以下罰金。
第1項至第3項之未遂犯罰之。
槍砲彈藥刀械管制條例第12條
未經許可，製造、販賣或運輸子彈者，處1年以上7年以下有期徒
刑，併科新台幣500萬元以下罰金。
未經許可，轉讓、出租或出借子彈者，處6月以上5年以下有期徒
刑，併科新台幣300萬元以下罰金。
意圖供自己或他人犯罪之用，而犯前二項之罪者，處3年以上10
年以下有期徒刑，併科新台幣700萬元以下罰金。
未經許可，持有、寄藏或意圖販賣而陳列子彈者，處5年以下有
期徒刑，併科新台幣300萬元以下罰金。
第1項至第3項之未遂犯罰之。
中華民國刑法第302條
（剝奪他人行動自由罪）
私行拘禁或以其他非法方法，剝奪人之行動自由者，處5年以下
有期徒刑、拘役或3百元以下罰金。
因而致人於死者，處無期徒刑或7 年以上有期徒刑，致重傷者，
處3年以上10年以下有期徒刑。
第1項之未遂犯罰之。
中華民國刑法第278條
（重傷罪）
使人受重傷者，處5年以上12年以下有期徒刑。
犯前項之罪因而致人於死者，處無期徒刑或7年以上有期徒刑。
第1項之未遂犯罰之。